【裁判字號】    99,訴,348
【裁判日期】    990826
【裁判案由】    返還土地   等
【裁判全文】
臺灣高雄地方法院民事判決               99年度訴字第348號
原      告  台灣糖業股份有限公司
法定代理人  乙○○
訴訟代理人  阮文泉律師
複代理人    甲○○
被      告  丙○○
上列當事人間請求返還土地等事件，本院於民國99年8 月16日言
詞辯論終結，判決如下：
    主  文
被告應將坐落高雄市○鎮區○○段一三四一之一地號土地（面積
二十六平方公尺）上如附圖所示B 建物拆除，將該土地返還原告
。
被告應給付原告新臺幣伍拾貳萬壹仟伍佰壹拾貳元，及自民國九
十八年七月十七日起至清償日止，按週年利率百分之五計算之利
息，並應自民國九十八年五月一日起至拆除第一項建物返還土地
之日止，按月給付原告新臺幣仟零肆拾伍元。
訴訟費用由被告負擔。
本判決於原告以新臺幣壹拾柒萬仟元供擔保後，得假執行。
    事實及理由
一、本件被告經合法通知，未於言詞辯論期日到場，核無民事訴
    訟法第386 條各款所列情形，爰依原告之聲請，由其一造辯
    論而為判決。
二、原告主張：伊為坐落高雄市○鎮區○○段1341之1 地號土地
    之所權人（面積26平方公尺，下稱系爭土地），並將系爭土
    地出租予被告，每年租金以系爭土地申報地價年息百分之7
    計算（下稱系爭租約），而系爭土地上有被告所有之未保存
    登記建物（門牌號碼：高雄市前鎮區○○○路20號，即附圖
    所示B 建物《與附圖所示A 建物共用門牌號碼》，下稱系爭
    建物），占用系爭土地全部。詎被告自民國84年起即未繳納
    租金迄今，經伊於97年2 月4 日通知被告限期繳納所欠租金
    ，被告逾期仍未繳納，伊乃於98年1 月16日發函通知被告終
    止系爭租約，經被告於98年2 月25日收受，系爭租約已合法
    終止，核計被告自84年1 月1 日起至98年2 月24日止所欠租
    金達新臺幣（下同）514,940 元（計算式詳如附表一）。系
    爭租約既已終止，被告即屬無權占有系爭土地，自須將系爭
    建物拆除，返還系爭土地予伊，而於被告拆屋還地前，其受
    有相當於租金利益，且致伊受有損害，而該相當於租金之利
    益以原租金計算方式核計，應屬適當，是被告自98年2 月25
    日終止系爭租約至98年4 月30日止，受有相當租金之利益
    6,609 元（計算式詳如附表二），且自98年5 月1 日起至拆
    屋還地之日止，按月受有相當租金之利益3,045 元。為此，
    爰依民法第179 條、第439 條、第455 條、第767 條前段規
    定及系爭租約之法律關係，提起本件訴訟等語。並聲明：(一)
    、被告應將坐落系爭土地上之系爭建物拆除，將系爭土地返
    還予原告；(二)、被告應給付原告521,512 元，及自起訴狀繕
    本送達翌日起至清償日止按週年利率百分之5 計算之利息，
    並應自98年5 月1 日起至拆除系爭建物返還系爭土地之日止
    ，按月給付原告3,045 元；(三)、願供擔保，請准宣告假執行
    。
三、被告未於言詞辯論期日到庭爭執，亦未提出書狀作何聲明或
    陳述。
四、本院得心證理由：
(一)、原告終止系爭租約請求給付租金部分：
 1、按「承租人應依約定日期，支付租金；無約定者，依習慣；
    無約定亦無習慣者，應於租賃期滿時支付之。如租金分期支
    付者，於每期屆滿時支付之。如租賃物之收益有季節者，於
    收益季節終了時支付之。」、「承租人租金支付有遲延者，
    出租人得定相當期限，催告承租人支付租金，如承租人於其
    期限內不為支付，出租人得終止契約。租賃物為房屋者，遲
    付租金之總額，非達二個月之租額，不得依前項之規定，終
    止契約。其租金約定於每期開始時支付者，並應於遲延給付
    逾二個月時，始得終止契約。租用建築房屋之基地，遲付租
    金之總額，達二年之租額時，適用前項之規定。」，民法第
    339 條、第440 條分別定有明文。
 2、原告主張將其所有之系爭土地出租與被告，每年租金以系爭
    土地申報地價年息百分之7 計算，且被告自84年起即欠繳租
    金迄今，經其於97年2 月4 日通知被告限期繳納所欠租金，
    被告逾期仍未繳納，其乃於98年1 月16日發函通知被告終止
    系爭租約，經被告於98年2 月25日收受，系爭租約已合法終
    止，核計被告自84年1 月1 日起至98年2 月24日止積欠如附
    表一所示租金達514,940 元等情，業據原告提出系爭土地登
    記謄本、地租調定卡、原告97年2 月4 日高資字第09700011
    46號函及其送達回執、原告98年1 月16日高資字第09800003
    84號函及送達回執、租金計算明細表、系爭土地地價第二類
    謄本為證（見本院卷第14頁、第17頁至第20頁、第219 頁至
    第220 頁、第224 頁至第225 頁、本院98年度審移調字第44
    號卷《下稱移調卷》第12頁至第13頁），而被告對原告主張
    之前揭事實，既已於相當時期受合法之通知，未於言詞辯論
    期日到場，復未提出書狀爭執，依民事訴訟法第280 條第3
    項、第1 項之規定，應視同自認，自堪信原告之主張為真實
    。從而，揆諸前揭法律規定，原告主張系爭租約已於98年2
    月25日合法終止，請求被告給付自84年1 月1 日起至98年2
    月24日止所欠如附一所示租金514,940 元，核屬有據。
(二)、原告請求拆屋還地部分：
 1、查系爭建物為未保存登記建物，與附圖所示A 建物共用門牌
    號碼即高雄市前鎮區○○○路20號，其所設電表（00000000
    ）之用電戶為被告等情，有高雄市政府地政處前鎮地政事務
    所99年6 月15日高市地鎮一字第0990005583號函、台灣電力
    股份有限公司高雄區營業處99年6 月21日D 高雄字第099060
    04371 號函在卷可稽（見本院卷第159 頁至第160 頁、第
    163 頁），又被告設籍於系爭建物地址，亦有被告之戶籍謄
    本附卷足參（見本院卷第48頁），據上事證觀之，堪認被告
    為系爭建物之事實上處分權人，應屬無疑。而系爭建物占用
    系爭土地全部面積26平方公尺迄今，業經本院前往現場履勘
    並囑託高雄市政府地政處前鎮地政事務所派員會同測量在案
    ，亦有勘驗筆錄、現場照片及高雄市政府地政處前鎮地政事
    務所複丈成果圖（即附圖）附卷可稽（見本院卷第74頁、第
    142 頁至第145 頁）。準此，原告主張自98年2 月25日合法
    終止系爭租約時起，被告即以系爭建物無權占有系爭土地全
    部迄今，至堪認定。
 2、按所有人對於無權占有或侵奪其所有物者，得請求返還之，
    民法第767 條前段定有明文。又租約終止後，出租人除得本
    於租賃物返還請求權，請求返還租賃物外，倘出租人為租賃
    物之所有人時，並得本於所有權之作用，依無權占有之法律
    關係，請求返還租賃物（最高法院75年台上字第801 號判例
    意旨參照）。本件原告既為系爭土地之所有權人，且系爭租
    約於98年2 月25日業經原告合法終止，自斯時起被告以系爭
    建物占用系爭土地，即屬無權占有。是以，原告依民法第
    767 條前段所有物返還請求權之法律關係，請求被告應將系
    爭土地上之系爭建物拆除後，將系爭土地返還予原告，自屬
    正當。
(三)、原告請求相當於租金之不當得利金額部分：
 1、按無法律上之原因而受利益，致他人受損害者，應返還其利
    益，民法第179條前段定有明文。又按，無權占有他人土地
    ，獲得相當於租金之利益，為社會通常之觀念，最高法院61
    年臺上字第1695號著有判例可資參照。本件被告以系爭建物
    無權占有系爭土地全部面積26平方公尺，業經本院認定屬實
    如前，原告因此受有無法使用、收益系爭土地之損害，即堪
    認定，則依前揭法律規定及判例意旨，原告依據民法第179
    條不當得利之法律關係，請求被告返還自系爭租約終止之日
    起以系爭建物無權占有系爭土地期間（亦即98年2 月25日起
    至拆屋還起之日止）所受有相當於租金之利益，自屬有據。
 2、次按，城市地方房屋之租金，以不超過土地及其建築物申報
    總價額年息百分之10為限，租用基地建築房屋準用之；所謂
    土地總價額，係以法定地價為準，而法定地價係土地所有人
    依土地法規定所申報之地價，在平均地權條例施行區域，係
    指土地所有權人於地政機關舉辦規定地價或重新規定地價時
    之公告申報期間內自行申報之地價，如土地所有權人未於公
    告期間申報地價者，以公告地價百分之80為其申報地價；土
    地法第97條第1 項、第105 條、第148 條、同法施行法第25
    條、平均地權條例第16條分別定有明文。再者基地租金之數
    額，除以基地申報地價為基礎外，尚須斟酌基地之位置，工
    商業繁榮之程度，承租人利用基地之經濟價值及所受利益等
    項，並與鄰地租金相比較，以為決定，並非必達申報總地價
    年息百分之10最高額，最高法院68年臺上字第3071號判例可
    資參照。查系爭土地位於樂群國小、光華國中附近，四周路
    段均設有公車站牌，交通便利，且鄰近全聯福利中心、家樂
    福量販店、正薪醫院、國軍高雄門診中心、高雄市政府警察
    局前鎮分局，生活機能相當方便，業據原告提出陳報狀陳述
    詳實（見本院卷第164 頁），並有系爭土地周邊環境現況照
    片及電子地圖在卷可按（見本院卷第165 頁至第170 頁），
    堪信為真。本院斟酌系爭土地所處位置、其四周商業繁榮、
    交通便利、生活機能情形，以及被告占有使用系爭土地之經
    濟價值與用途，並揆諸前揭規定，認為原告以系爭土地申報
    地價年息百分之7 計算被告所受相當於租金之利益，應屬適
    當公允。又系爭土地於99年1 月之申報地價為每平方公尺
    20,400元，有系爭土地之地價第二類謄本附卷可稽（見本院
    卷第225 頁），則依上開計算標準，本件自原告終止系爭租
    約之日即98年2 月25日起至98年4 月30日止，被告因占有系
    爭土地全部面積26平方公尺土地所受有相當於租金之利益為
    6,609 元（計算式詳如附表二），另被告自98年5 月1 日起
    至拆屋還地之日止，按月受有相當租金之利益為3,094 元【
    計算式：20,400（申報地價）×26（占用面積）×7%（相當
    租金年息率）÷12（1 年月數）＝3,094 】，均堪認定。
五、綜上所述，被告就系爭土地尚欠附表一所示租金514,940 元
    未給付，且自原告於98年2 月25日終止系爭租約後，被告仍
    以系爭建物無權占有系爭土地全部迄今，其自98年2 月25日
    起至98年4 月30日止受有相當租金之不當得利6,609 元，且
    自98年5 月1 日起至拆除系爭建物返還系爭土地之日止按月
    受有相當租金之不當得利3,094 元。從而，原告依據民法第
    439 條租金請求權、第179 條不當得利返還請求權、第767
    條前段所有物返還請求權之規定及系爭租約之法律關係，請
    求被告將系爭土地上之系爭建物拆除，將系爭土地全部返還
    原告，並請求被告給付欠繳租金及自98年2 月25日起至同年
    4 月30日止相當租金之不當得利共計521,512 元，及自起訴
    狀繕本送達翌日即98年7 月17日起至清償日止，按年息5%計
    算之法定遲延利息，並請求被告自98年5 月1 日起至拆屋還
    地之日止，按月給付所受相當於租金之不當得利3,045 元，
    洵屬有據，應予准許。
六、又原告陳明願供擔保聲請宣告假執行，核無不合，爰酌定相
    當之擔保金額，予以准許。
七、據上論結，本件原告之訴為有理由，爰依民事訴訟法第385
    條第1 項前段、第78條、第390 條第2 項，判決如主文。
中    華    民    國    99    年    8     月    26    日
                  民事第六庭  法  官  林書慧
以上正本係照原本作成。
如對本判決上訴，須於判決送達後20日內向本院提出上訴狀。如
委任律師提起上訴者，應一併繳納上訴審裁判費。
中    華    民    國    99    年    8     月    26    日
                              書記官  史華齡
附表一：被告就系爭土地未繳租金
┌──┬─────────┬──┬────┬──┬───┬─────┬────┬─────┐
│年度│     期    間     │面積│申報地價│年息│年期  │   租金   │已繳租金│積欠租金( │
│    │                  │(㎡)│(新臺幣)│    │      │ (新臺幣) │        │新臺幣)   │
│    │                  ├──┼────┼──┼───┼─────┼────┼─────┤
│    │                  │A   │B       │C   │D     │E = A ×B │F       │G = E－F  │
│    │                  │    │        │    │      │×C ×D   │        │          │
│    │                  │    │        │    │      │（小點以下│        │          │
│    │                  │    │        │    │      │4捨5入 ） │        │          │
├──┼─────────┼──┼────┼──┼───┼─────┼────┼─────┤
│84  │84/01/01~84/12/31 │26  │19,040元│7%  │1     │34,653元  │4,270元 │30,383元  │
├──┼─────────┼──┼────┼──┼───┼─────┼────┼─────┤
│85  │85/01/01~85/12/31 │26  │19,040元│7%  │1     │34,653元  │0       │34,653元  │
├──┼─────────┼──┼────┼──┼───┼─────┼────┼─────┤
│86上│86/01/01~86/06/30 │26  │19,040元│7%  │1     │17,326元  │0       │17,326元  │
├──┼─────────┼──┼────┼──┼───┼─────┼────┼─────┤
│86下│86/07/01~86/12/31 │26  │20,400元│7%  │0.5   │18,564元  │0       │18,564元  │
├──┼─────────┼──┼────┼──┼───┼─────┼────┼─────┤
│87  │87/01/01~87/12/31 │26  │20,400元│7%  │0.5   │37,128元  │0       │37,128元  │
├──┼─────────┼──┼────┼──┼───┼─────┼────┼─────┤
│88  │88/01/01~88/12/31 │26  │20,400元│7%  │1     │37,128元  │0       │37,128元  │
├──┼─────────┼──┼────┼──┼───┼─────┼────┼─────┤
│89  │89/01/01~89/12/31 │26  │20,400元│7%  │1     │37,128元  │0       │37,128元  │
├──┼─────────┼──┼────┼──┼───┼─────┼────┼─────┤
│90  │90/01/01~90/12/31 │26  │20,400元│7%  │1     │37,128元  │0       │37,128元  │
├──┼─────────┼──┼────┼──┼───┼─────┼────┼─────┤
│91  │91/01/01~91/12/31 │26  │20,400元│7%  │1     │37,128元  │0       │37,128元  │
├──┼─────────┼──┼────┼──┼───┼─────┼────┼─────┤
│92  │92/01/01~92/12/31 │26  │20,400元│7%  │1     │37,128元  │0       │37,128元  │
├──┼─────────┼──┼────┼──┼───┼─────┼────┼─────┤
│93  │93/01/01~93/12/31 │26  │20,400元│7%  │1     │37,128元  │0       │37,128元  │
├──┼─────────┼──┼────┼──┼───┼─────┼────┼─────┤
│94  │94/01/01~94/12/31 │26  │20,400元│7%  │1     │37,128元  │0       │37,128元  │
├──┼─────────┼──┼────┼──┼───┼─────┼────┼─────┤
│95  │95/01/01~95/12/31 │26  │20,400元│7%  │1     │37,128元  │0       │37,128元  │
├──┼─────────┼──┼────┼──┼───┼─────┼────┼─────┤
│96  │96/01/01~96/12/31 │26  │20,400元│7%  │1     │37,128元  │0       │37,128元  │
├──┼─────────┼──┼────┼──┼───┼─────┼────┼─────┤
│97  │97/01/01~97/12/31 │26  │20,400元│7%  │1     │37,128元  │0       │37,128元  │
├──┼─────────┼──┼────┼──┼───┼─────┼────┼─────┤
│98  │98/01/01~98/02/24 │26  │20,400元│7%  │0.151 │5,606元   │        │          │
│    │                  │    │        │    │（小數│          │        │          │
│    │                  │    │        │    │點第3 │          │        │          │
│    │                  │    │        │    │位以下│          │        │          │
│    │                  │    │        │    │4捨5入│          │        │          │
│    │                  │    │        │    │）    │          │        │          │
├──┼─────────┼──┼────┼──┼───┼─────┼────┼─────┤
│合計│                  │    │        │    │      │519,210 元│4,270元 │514,940 元│
└──┴─────────┴──┴────┴──┴───┴─────┴────┴─────┘
附表二：自98年2 月25日終止系爭租約至98年4 月30日止被告就
        系爭土地受有相當租金之不當得利
┌──┬─────────┬──┬────┬──┬───┬─────┬────┬─────┐
│年度│     期    間     │面積│申報地價│年息│年期  │   租金   │已繳租金│積欠租金( │
│    │                  │(㎡)│(新臺幣)│    │      │ (新臺幣) │        │新臺幣)   │
│    │                  ├──┼────┼──┼───┼─────┼────┼─────┤
│    │                  │A   │B       │C   │D     │E = A ×B │F       │G = E－F  │
│    │                  │    │        │    │      │×C ×D   │        │          │
│    │                  │    │        │    │      │（小點以下│        │          │
│    │                  │    │        │    │      │4捨5入 ） │        │          │
├──┼─────────┼──┼────┼──┼───┼─────┼────┼─────┤
│98  │98/02/25~98/04/30 │26  │20,400元│7%  │0.178 │6,609元   │0       │6,609元   │
│    │                  │    │        │    │（小數│          │        │          │
│    │                  │    │        │    │點第3 │          │        │          │
│    │                  │    │        │    │位以下│          │        │          │
│    │                  │    │        │    │4捨5入│          │        │          │
│    │                  │    │        │    │）    │          │        │          │
└──┴─────────┴──┴────┴──┴───┴─────┴────┴─────┘

司法院資訊處製作；財團法人民間司法改革基金會備份。
